【裁判字號】    96,訴,2539
【裁判日期】    970124
【裁判案由】    所有權移轉登記
【裁判全文】
臺灣板橋地方法院民事判決              96年度訴字第2539號
原      告  乙○○
訴訟代理人  楊進興律師
複代理人    甲○○
被      告  庚○○
被      告  戊○○
被      告  卯○○
被      告  子○○
被      告  寅○○○
被      告  丙○○
被      告  辛○○
被      告  己○○○
被      告  丁○○
被      告  癸○○
被      告  壬○○
被      告  丑○○
前列五人共同
訴訟代理人  郭瓔滿律師
上列當事人間請求所有權移轉登記事件，經本院於民國97年1 月
11日言詞辯論終結，判決如下：
    主  文
原告之訴駁回。
訴訟費用由原告負擔。
    事實及理由
一、原告主張：坐落台北縣新莊市○○段80、81地號土地，重測
    前地號分別為新莊市○○段舊子林小段104-2 、104-3 地號
    ，上開土地乃原告之被繼承人李金永芳（五房）與被告等之
    被繼承人許毛（大房）及訴外人許春成（二房）、許木火
    （三房）、許嬰仔（四房）、李萬發（六房）所共有，於日
    治時代明治39年以許毛之名義登記，嗣於日據時代昭和11
    年（民國25年）12月27日由大房許毛、二房許春成、三房
    許木火、四房許嬰仔、五房李金永芳、六房李萬發簽立鬮書
    合約字達成分產協議，載明「仝立鬮書合約字人許毛、次
    弟侄許春成、三弟許木火、四弟許嬰仔、五弟李永芳、六弟
    李萬發兄弟等六大房蓋聞張公九世同居姜氏之被共寢其風古
    矣而後世莫於此經本欲荊樹之合而恐後人不古之心今兄弟意
    欲分爨，即仝向父母共相議妥即日仝邀請族親公人到堂查明
    家資業產時所居建物敷地及厝後土地壹段乃是許家頂四大房
    共同之業概做六大房均分。此是尊父母命令及族親公人在堂
    議定，焚香禱神拈鬮為憑，自此均分，以後各人安分守己，
    各大振家聲不能爭長競短。口恐無憑，將仝立鬮書合約字壹
    樣六紙各執壹紙，永遠存炤。」等語。上開鬮書業經本院90
    年度重訴字第641 號、台灣高等法院95年度重上更（一）字
    第151 號、最高法院96年度台上字第1758號民事裁判，認定
    該鬮書形式及實質內容均屬真正，西元1923年日本民法直接
    施行於台灣，依日本民法第176 條規定，物權之移轉，僅須
    當事人意思合致即生效，關於不動產之登記僅為對抗要件，
    不動產物權至此採意思合致、登記對抗主義。系爭土地，既
    已於昭和11年（民國25年），由當時六房立鬮書達成家產分
    割之協議，則原告之祖父李金永芳（第五房）及其餘各房於
    協議分產即鬮書成立時，已取得系爭土地之所有權，不因未
    辦理登記而受影響。嗣台灣光復時，即使仍依日治時期之土
    地登記簿所載情形登記，亦屬不合實情的登記，無論李金永
    芳或其繼承人是否知情及曾否提出異議，要不影響其因鬮書
    已取得之所有權應有部分六分之一。依司法院大法官會議釋
    字第164 號解釋「已登記不動產所有人之除去妨害請求權，
    不在本院釋字第107 號解釋範圍之內，但依其性質，亦無民
    法第125 條消滅時效規定之適用」。系爭土地業經被告之被
    繼承人許毛於台灣光復後依我國土地法辦理總登記在案，
    目前由被告辦理繼承登記，屬已登記之不動產，自無民法第
    125 條消滅時效之適用。是原告本於繼承、鬮書分析家產之
    法律關係、民法第767 條中段，請求被告將系爭土地所有權
    如附表所示之應有部分移轉登記予原告。
二、被告則以：按請求權因十五年間不行使而消滅，但法律所定
    期間較短者，依其規定，民法第125 條定有明文。本件原告
    依據鬮書請求被告為所有權移轉登記云云，惟查原告所提出
    之鬮書，係於昭和11年（民國25年）作成，不論原告所主張
    之鬮書是否確實有效成立，迄今已逾15年，請求權時效業已
    消滅，被告拒絕給付。原告另本於民法第767 條中段之規定
    ，請求被告移轉登記，惟原告主張依民法第767 條中段所取
    得之請求權，亦已罹於15年時效，且原告非登記為所有權人
    ，依照司法院大法官會議解釋第107 號、164 號，仍有時效
    消滅之適用。又原告稱其被繼承人李金永芳依據鬮書取得系
    爭土地共有權云云，亦與事實不符，蓋：原告所提之鬮書並
    未經鬮書人全體簽署，此與鬮書須作成壹式陸份、且需經立
    鬮書人共同簽署之要件不符，該鬮書顯未有效成立。再者，
    原告所提出鬮書，並未涉及土地所有權之分析，此觀以鬮書
    全文謂「今兄弟意欲分爨，即仝向父母共相議妥，即日仝族
    親公人到堂查明家資業產，時所居建物敷地及厝後土地壹段
    乃是許家頂四大房公共之業。而現時所瞨耕之田貳份共磧地
    金八百七拾五圓九角又水牛參隻的價金四百貳拾圓，時在堂
    公議將磧地金抽起四百圓與父母為膳資，歷年收利費用百年
    之日為開費，其餘乘磧地金又牛價金及農具家器什物，慨作
    六大房均分」。是依該段文字以觀，該鬮書之標的係共磧地
    金、抽出父母膳金後之餘額、水牛價金、農具家器什物等，
    與土地共有權無關，亦未提及被告之被繼承人負有移轉登記
    之義務，是原告依鬮書為主張，亦屬無據等語置辯。並聲明
    ：原告之訴駁回。
三、按請求權，因十五年間不行使而消滅。但法律所定期間較短
    者，依其規定，民法第125 條定有明文。本件原告依據鬮書
    之約定，請求被告為所有權移轉登記。查該鬮書作成之時間
    ，為昭和11年（民國25年），是原告之被繼承人李金永芳自
    鬮書作成之時起，即可依據鬮書內容請求被告之被繼承人許
    毛為所有權移轉登記，惟原告之被繼承人李金永芳未行使
    ，迄至原告提起本件訴訟，已逾15年之時效，被告提出時效
    抗辯，拒絕給付，洵屬有據。原告另本於民法第767 條中段
    之規定，請求被告為移轉登記，按民法第125 條所稱之請求
    權，包括所有物返還請求權在內，最高法院42年台上字第
    786 號判例意旨可參。例外以已登記不動產之所有權物上請
    求權，不罹於時效，此有司法院大法官會議第107 號、第
    164 號解釋在案。觀諸上開解釋理由書，所以認為已登記不
    動產所有人之回復請求權，無民法第125 條消滅時效規定之
    適用，乃在貫徹土地登記制度，避免發生權利上名實不符之
    現象。而本件原告並未依我國土地法為所有權登記，自無上
    開解釋之適用，故仍有消滅時效之適用，被告為時效之抗辯
    ，拒絕給付，亦屬有據。
四、綜上，原告請求被告將系爭土地所有權如附表所示之應有部
    分移轉登記予原告，為無理由，應予駁回。
五、結論：原告之訴為無理由，依民事訴訟法第78條，判決如主
    文。
中    華    民    國    97    年    1    月    24     日
                  民事第三庭法  官  陳映如
以上正本係照原本作成
如對本判決上訴，須於判決送達後20日內向本院提出上訴狀
中    華    民    國    97    年    1  月    24     日
                            書記官  李錦輝


司法院資訊處製作；財團法人民間司法改革基金會備份。
